【裁判字號】    97,消債更,411
【裁判日期】    980115
【裁判案由】    更生程序
【裁判全文】
臺灣嘉義地方法院民事裁定           97年度消債更字第411號
聲  請  人  甲○○
                        號
                        號
上列當事人因消費者債務清理事件聲請更生，本院裁定如下：
    主  文
聲請駁回。
聲請費用新台幣壹仟元由聲請人負擔。
    理  由
一、按聲請更生或清算不合程式或不備其他要件者，法院應以裁
    定駁回之，但其情形可以補正者，法院應定期間先命補正，
    消費者債務清理條例第8條亦有明文規定。次按債務人與金
    融機構協商成立者，不得聲請更生或清算，但因不可歸責於
    己之事由，致履行顯有重大困難者，不在此限；本條例施行
    前，債務人依金融主管機關協調成立之中華民國銀行公會會
    員辦理消費金融案件無擔保債務協商機制與金融機構成立之
    協商，準用前項之規定，消費者債務清理條例第151條第5項
    、第6項分別定有明文。衡諸債之關係，係以當事人間之信
    賴關係為基礎，為社會經濟組織之重要支柱，故當事人於以
    法律行為追求自己之利益之際，亦應顧及對方之利益，並考
    量債權債務在社會上之作用，本於誠實及信用之原則，行使
    債權及履行債務。是對於已陷入經濟上困境之消費者，若任
    其於惡性循環之債務窘境中生存，將衍生嚴重之社會問題，
    難以維持安定之社會經濟秩序，故為兼顧債權人、債務人雙
    方之利益，對陷於經濟上困境之消費者，乃允其於消費者債
    務清理條例施行後，得選擇以重建型之更生程序或清算型之
    清算程序清理其債務，藉以妥適調整債務人與債權人及其他
    利害關係人間之權利義務關係，保障債權人獲得公平受償，
    並謀求消費者經濟生活之重建復甦機會。惟對於已與金融機
    構協商成立，或於本條例施行前，已依金融主管機關協調成
    立之中華民國銀行公會會員辦理消費金融案件無擔保債務協
    商機制與金融機構成立協商之債務人，若非因不可歸責於己
    之事由，致履行顯有重大困難，或到場而不為真實之陳述，
    自有違債權契約為誠信契約之本旨，故依消費者債務清理條
    例第151條第6項準用同條第5項前段及第46條之規定，不得
    聲請更生或清算，應駁回其更生之聲請，始能避免肇致道德
    危險。
二、本件聲請意旨略以：聲請人有不能清償債務情事，前雖曾一
    金融主管機關協調成立之中華民國銀行公會會員辦理消費金
    融案件無擔保債務協商機制與最大債權銀行成立協商，惟聲
    請人係從事市場魚販買賣，自民國95年11月成立協商、12月
    10 日開始償還以來皆正常繳納，然自97年1月份起因飼料上
    漲（漲幅約35％）、電費漲價、97年初寒流來襲凍死魚獲不
    計其數，漁民出海捕魚意願低落等因素導致所有魚價進價皆
    上漲，且因經濟不景氣影響買氣，不但生意變差且不穩定，
    聲請人經常需賠本將魚貨賣出，夫妻兩每月所得約新臺幣（
    下同）30,000元，雖克盡縮衣節食之能，仍苦撐至97年6月
    份即無力再繳納，雖與華南銀行另行協商，變更為固定繳交
    1,500元至貸款金額12萬元繳清為止，仍至9月份終無以為繼
    ，不得已毀諾，顯因不可歸責於己之事由致履行顯有重大困
    難，且其無擔保或無優先權之債務總額未逾1,200萬元，復
    未經法院裁定開始清算程序或宣告破產，為此，依消費者債
    務清理條例提出本件之聲請等語。
三、聲請人前於消費者債務清理條例施行前，依金融主管機關協
    調成立之中華民國銀行公會會員辦理消費金融案件無擔保債
    務協商機制與台新銀行成立協商，當時債務人之無擔保債務
    總額為1,248,741元，雙方約定債務人每月應償還款項為14,
    635元，分100期，利率3.88％，有聲請人所提出之債權人清
    冊、協議書、無擔保債務還款計劃、財團法人聯合徵信中心
    當事人信用報告等為證，堪信為真實。惟查：
（一）聲請人固主張自95年12月10日起開始繳款協商款，繳納至
      97年6月即未再履行，而與華南銀行另行協商貸款，變為
      固定繳交1,500元至還清12萬元為止，亦至9月份即無以為
      繼等語，然依聲請人提出列印日期為97年9月9日之財團法
      人聯合徵信中心當事人信用報告，其上記載與銀行公會債
      務協商目前狀態為「履約中」，聲請人主張其已毀諾，自
      非實在。聲請人又稱因其9月份方毀諾，故財團法人聯合
      徵信中心當事人信用報告尚未能及時顯示，縱然屬實，然
      亦與上開主張至97年6月份已無力繳納之陳述不符，況聲
      請人聲請本件協商日期為97年10月9日，有本院收文章可
      稽，與聲請人自陳毀諾時間亦僅相差一個月，則聲請人既
      能依約繳納協商款共21期，卻於聲請本件更生前壹個月前
      毀諾，實難認其有何不能清償債務之情事。
（二）聲請人主張依97年度臺灣省主計處公告每人每月最低生活
      費用計算，每月需支出必要生活費用9,829元，並自陳未
      能提出相關證明。本院審酌聲請人既已有不能清償債務之
      情事而有聲請更生之必要，則其生活程度自應受相當限制
      ，而聲請人主張上開支出已為一般人之最低生活水準，故
      聲請人主張每月支出9,829元尚屬合理，應予准許。
（三）聲請人復主張每月需支出華南銀行房貸1,500元至還清剩
      餘貸款餘額12萬元為止，惟此部分為取得房屋所有權之對
      價，應為聲請人為置產所為之支付費用，應屬儲蓄性質之
      支出，而非為必要性之生活費用，聲請人既已聲請更生，
      而有不能清償債務之情事，生活程度自應受相當之限制，
      自不得再為購屋之重大消費性支出，故此部分因購屋所為
      之價金支付，自不得列入聲請人每月必要生活支出。
（四）綜上，以聲請人自陳每月薪資收入30,000元，扣除每月應
      繳協商款14,635元及上開必要生活支出9,829元，尚餘5,5
      36元，縱再扣除上開房貸每月1,500元支出，亦餘4,036元
      ，難認聲請人有何不能履行原協商方案之情事存在。況聲
      請人另有房屋一筆、土地二筆、汽車兩輛，財產總額為30
      1,800元，有聲請人提出之嘉義縣水上鄉○○○段崎子頭
      小段86之12地號、同段87之12地號土地謄本及同段225建
      號建物謄本可證，並經本院依職權調取聲請人稅務電子閘
      門財產所得調件明細查明，雖聲請人以上開不動產共同為
      債權人華南商業銀行擔保，設定最高限額150,000元之抵
      押權，然該不動產價值總額高於上開抵押債務，足以償還
      因房貸所負之債務，並有剩餘。另聲請人並有保單號碼分
      別為0000000000、0000000000號之國泰21世紀終身壽險、
      及保單號碼為0000000000號之國泰美滿人生312終身壽險
      ，且均已期滿或減額繳清，有聲請人提出上開保單為證，
      雖聲請人稱該保單已因陸續質貸致已墊繳清，然依上開保
      單所載，0000000000、0000000000號之國泰21世紀終身壽
      險繳費期滿給付金額均為16,410元、保單號碼為00000000
      00號之國泰美滿人生312終身壽險記載「本件保險於民國9
      4年7月19日給付滿期祝壽金新臺幣三十五萬元整同時給付
      紅利新臺幣七百零四元整特此批註」，足證上開保單至少
      有383,524元之價值，更無足認聲請人有何不可歸責於己
      致履行顯有重大困難之情形可言。
四、綜上所述，聲請人於消費者債務清理條例施行前，既已與金
    融機構之債權人台新商業銀行依金融主管機關協調成立之中
    華民國銀行公會會員辦理消費金融案件無擔保債務協商機制
    成立協商，而聲請人並未能提出證據釋明有不可歸責於己之
    事由，及致履行協商內容顯有重大困難，且並無不能清償債
    務事由，又未依規定於期限內補正重要事項，則其聲請更生
    ，顯然違背債清條例第151條第6條準用同條第5項前段、第4
    6條第3款之規定，且上開欠缺又屬無從補正，從而，依上開
    說明，應予駁回其更生之聲請。
中    華    民    國    98    年    1     月    15    日
              民事第一庭    法      官  柯月美
上為正本係照原本作成。
如不服本裁定，應於裁定送達後10日內，以書狀向本院提出抗告
，並繳納抗告費新臺幣1千元。
中    華    民    國    98    年    1     月    15    日
                            書  記  官  李文政


司法院資訊處製作；財團法人民間司法改革基金會備份。
